臺灣高等法院臺中分院刑事判決　　94年度金上更(一)字第27號
上　訴　人
即　被　告　乙○○
選任辯護人　張績寶　律師
　　　　　　常照倫　律師
上列上訴人因違反銀行法案件，不服臺灣彰化地方法院91年度訴
字第146號中華民國92年6月20日第一審判決（起訴案號：臺灣彰
化地方法院檢察署90年度偵字第5033號，移送併辦案號：92年度
偵字第2409號），提起上訴，判決後由最高法院發回更審，本院
判決如下：
    主 　　 文
原判決關於乙○○部分撤銷。
乙○○共同違反除法律另有規定者外，非銀行不得辦理國內外匯
兌業務之規定，處有期徒刑壹年捌月。
扣案如附表二所示之物均沒收之。
    事　　  實
一、乙○○明知除依法律規定外，非銀行不得辦理國內外匯兌業
    務，竟自民國 86年11月15日起，起至90年4月10日止，與已
    成年之大陸人民「陳世有」（真實年籍不詳），共同基於非
    法辦理匯兌業務之犯意聯絡，由「陳世有」以平均月薪約新
    臺幣一萬二千元僱用乙○○，經營新臺幣與人民幣間之匯兌
    業務，其兌換方法為依「陳世有」所定新臺幣兌換人民幣之
    匯率，由臺灣地區之客戶將新臺幣匯入乙○○所開設提供如
    附表一編號1至4所示之乙○○帳戶或不知情之林俊賢（乙○
    ○之丈夫）所有如附表一編號5、6所示之帳戶內，再由乙○
    ○在臺灣地區將匯入款項之客戶姓名、金額等資料以電話或
    傳真之方式，告知在大陸地區之「陳世有」後，由「陳世有
    」在大陸地區將人民幣交付與受款人；或由大陸客戶以同一
    之方式，將人民幣交付與陳世有後，由陳世有以電話或傳真
    方式通知乙○○自附表一所示之帳戶內，將新臺幣款項以匯
    款或金融卡轉帳之方式，匯入臺灣地區之受款人帳戶內，而
    非法經營匯兌業務（匯出、匯入或以現金存入或提領之金額
    詳如附件一至六所載，其中彰化縣福興鄉農會信用部已於91
    年7月12 日起，由台灣土地銀行概括承受，而改制為台灣土
    地銀行秀水分行，因本件為改制前發生之案件，為符合實情
    ，仍用彰化縣福興鄉農會信用部。另乙○○之福興鄉農會信
    用部00000000000000帳號內之電話費、林俊賢之福興鄉農會
    信用部00000000000000號帳戶內之水費、電話費、電費等，
    均屬公用事業扣款之金額，與本件匯兌業務無關，應予扣除
    ）。又被警查獲後，因乙○○已不再經營匯兌之業務，雖仍
    有款項匯入，應與乙○○無關，亦不予計入，而賺取匯兌差
    額。嗣於90年4月10日下午2時10分許，為警在彰化縣秀水鄉
    ○○路○段臺中商業銀行秀水分行前查獲正整理帳目中之乙
    ○○，並經由乙○○帶同警方前往其位於彰化縣福興鄉○○
    村○○街32號住處，起獲乙○○所有、如附表二所示與「陳
    世有」共同經營非法匯兌業務所用之物，及不知情之林俊賢
    所有秀水郵局0000000000000號帳戶存摺二本、該帳戶之「
    林俊賢」開戶印鑑章一枚等物扣案。
二、案經彰化縣警察局移送臺灣彰化地方法院檢察署檢察官偵查
    起訴暨法務部調查局彰化縣調查站移送臺灣彰化地方法院檢
    察署檢察官偵查後移送併案審理。
    理 　　 由
一、訊據上訴人即被告乙○○（以下稱被告）固坦承其有使用附
    表一所示之帳戶，依據「陳世有」之指示，從事匯款之行為
    ，惟矢口否認有違反銀行法之犯行，辯稱：陳世有告訴我說
    台灣有匯款的話，叫我處理，他傳真資料給我，看是誰要匯
    錢，我就處理，沒有領錢，只有匯款，看他說要匯款到哪裡
    ，但是沒收人家的款項到郵局，都是按照他的意思匯款到銀
    行。我不知道陳世有叫我匯款的目的，他沒有告訴我，他叫
    我匯款我就匯，是一個親戚介紹我在那裡工作的，但是我並
    不認識陳世有。那些人我都不認識，林淑叫我作這件，每
    筆匯款都是我自己填寫的，不過我也不懂，不知道匯款的錢
    用途為何云云。惟查：被告乙○○係受僱於「陳世有」，從
    事非法匯兌業務一情，已據被告乙○○於警訊時坦承在卷。
    並經證人（即匯款人或受款人）劉永祥、施秀雄、趙麗玲、
    林碧如、張麗美、陳周旭、簡金池等人分別於警訊及原審法
    院訊問時證述綦詳（按被告及辯護人對於各該證言之證據能
    力，迄未表示異議，應認為均有證據能力，應予敘明）。復
    有丙○○之陳報狀、臺中商業銀行入戶電匯匯款申請書代收
    入傳票、匯款解款收入傳票、如附表一所示帳戶之出入明細
    資料在卷可稽，並有被告乙○○所有、供經營非法匯兌業務
    所用之如附表二所示之物、被告林俊賢所有前開秀水郵局帳
    戶存摺二本扣案可資佐證。又經本院向相關金融機構調取如
    附件一至六之往來明細表，核閱結果，各該帳號自附表一「
    起迄日期」欄所示起始之日起，分別有匯入、匯出、存款、
    提款等紀錄，且往來之次數非少、金額不一，顯見被告確有
    從事匯兌之行為無疑。至於乙○○之福興鄉農會信用部0000
    0000000000帳號內之電話費、林俊賢之福興鄉農會信用部00
    000000000000號帳戶內之水費、電話費、電費等，均屬公用
    事業扣款之金額，與本件匯兌業務無關，應予扣除；另依警
    卷所附被告親筆所寫款項出入情形明細表（警訊卷第31頁）
    所示，其上雖有記載「企銀」之字樣，惟經本院查詢被告之
    帳戶資料中，並無「企銀」之帳號（見本院金上更一卷第87
    頁），且本件被告使用之帳戶中，「台中商業銀行」在改制
    前，舊稱為「台中區中小企業銀行」，因此被告以民間習用
    之舊稱「企銀」作為在台中商銀進出紀錄之記載，至有可能
    即難認被告尚有以「企銀」帳戶從事匯兌之行為；再者，本
    件雖尚查得被告所有之第一商業銀行中山分行 00000000000
    帳號、彰化第十信用合作社 0000000000000帳號、林俊賢所
    有之合作金庫銀行彰化分行 0000000000000帳號、中國國際
    商銀彰化分行00000000000帳號、台中商業銀行秀水分行000
    00000000帳號之資料，惟被告均未供承曾使用該等帳號從事
    匯兌行為，且查無明顯之匯款紀錄，自難遽認係供本件所用
    者，均併此敘明。綜上所述，被告所辯顯係事後卸責之詞，
    不足採信。本件事證明確，被告之犯行洵堪認定。
二、按銀行法第29條第1項之所謂 「辦理國內外匯兌業務」，係
    指經營接受匯款人委託將款項自國內甲地匯往國內乙地交付
    國內乙地、自國內（外）匯往國外（內）交付國外（內）受
    款人之業務；亦即凡行為人不經由現金之運輸，而藉與在他
    地之分支機構或特定人間之資金清算，經常為其客戶辦理異
    地間款項之收付，以清理客戶與第三人間債權債務關係或完
    成資金轉移之行為，均屬銀行法上之「匯兌業務」，此有財
    政部85年9月4日台融局（一）字第85249505號函文一紙附卷
    足憑。是資金款項皆得為匯兌業務之客體，本無法定貨幣或
    外國貨幣等之限制，且人民幣雖非我中華民國所承認之法定
    貨幣，但卻為中國大陸地區內部所定之具流通性貨幣，則人
    民幣係屬資金、款項，並無疑義。從而，本件被告未經現金
    之輸送，將有需求之個人資金，先在臺灣匯入相當數額之新
    臺幣，再在大陸地區領取等值人民幣，或先在大陸地區匯入
    相當數額之新臺幣，再在臺灣地區領取等值新臺幣此等方式
    ，為不特定之客人完成資金之移轉，即具有將款項由甲地匯
    往乙地之功能，屬於辦理匯兌業務之範圍，應受銀行法第29
    條第1項規定之規範。故核被告所為，係違反銀行法第29 條
    第1項規定，應依同法第125條第1項規定處斷 （按銀行法曾
    於89年11月1日日修正，並自同年月3日起生效，原銀行第12
    5條第1項規定：「違反第二十九條第一項之規定者，處一年
    以上七年以下有期徒刑，得併科新臺幣三百萬元以下罰金。
    」已修正為：「違反第二十九條第一項之規定者，處三年以
    上十年以下有期徒刑，得併科新臺幣一億元以下罰金。」被
    告非法從事匯兌業務之行為，性質上本即有反覆實施之行為
    ，屬於包括一罪，其犯罪之最後行為日為 90年4月10日，自
    應適用新法處斷，不生比較新舊法之問題，附予敘明）。公
    訴人雖未敘及被告乙○○自 86年11月15日起至88年5月間止
    之非法辦理匯兌業務之犯行，惟上開部分與起訴書所載被告
    乙○○自 88年6月間起非法辦理匯兌業務之犯行間，有包括
    一罪之關係，而為起訴效力所及，本院自應併予審判。又被
    告與真實年籍不詳、已成年之「陳世有」二人之間，互有犯
    意之聯絡及行為之分擔，應論以共同正犯。被告前無任何不
    良素行，其智識程度不高，僅為貪圖微薄之酬勞，而從事本
    件犯行，犯罪之情狀尚堪憫恕，縱處以最低度之刑仍嫌過重
    ，爰依刑法第59條酌減其刑。原審法院就被告乙○○部分，
    予以論罪科刑，固非無見，惟查原判決就被告所辦理匯入、
    匯出之金融機構及金額，並未予以詳查，尚有未洽。被告上
    訴意旨以原判決量刑太重，雖未指摘於此，但原判決此部分
    既有可議之處，仍屬無可維持，應由本院將原判決關於乙○
    ○部分撤銷改判，爰審酌被告乙○○之素行、其智識不高、
    犯罪之動機、目的係為圖微薄之報酬、從事非法匯兌業務之
    手段、期間、匯兌金額、對國家金融秩序之危害程度及犯罪
    後之態度等一切情狀，量處如主文第二項所示之刑。
三、扣案如附表二所示之物，均係被告乙○○所有（已據被告乙
    ○○供明在卷）、供以辦理非法匯兌所用之物，均應依刑法
    第38條第1項第2款之規定宣告沒收之。至扣案林俊賢所有之
    秀水郵局 000000000000000號帳戶存摺二本及該帳戶之金融
    卡一張，雖係被告乙○○供以從事非法匯兌所用之物，然非
    屬被告乙○○或共犯「陳世有」所有，亦非違禁物；又扣案
    之被告林俊賢所有之台中商業銀行秀水分行000000000000號
    帳戶存摺一本及「林俊賢」開戶印鑑章一枚，並無證據足認
    係被告乙○○或共犯「陳世有」供犯本罪所用之物，爰均不
    予宣告沒收之。
據上論結，應依刑事訴訟法第369條第1項前段、第364條、第299
條第1項前段，銀行法第125條第1項、第29條第1項，刑法第11條
前段、第28條、第59條、第38條第1項第2款，判決如主文。
本案經檢察官甲○○到庭執行職務。
中　　華　　民　　國　　94　　年　　10　　月　　20　　日
              刑事第五庭  審判長法　官　袁　從　楨
                                法　官　姚　勳　昌
                                法　官　郭　同　奇
上列正本證明與原本無異。
如不服本判決應於收受送達後十日內向本院提出上訴書狀，其未
敘述上訴之理由者並得於提起上訴後十日內向本院補提理由書（
均須按他造當事人之人數附繕本）。
                                書記官　陳　玫　伶
中　　華　　民　　國　　94　　年　　10　　月　　24　　日
附錄論罪科刑法條：
銀行法第29條第1項：
除法律另有規定者外，非銀行不得經營收受存款、受託經理信託
資金、公眾財產或辦理國內外匯兌業務。
銀行法第125條第1項：
違反第二十九條第一項之規定者，處三年以上十年以下有期徒刑
，得併科新臺幣一億元以下罰金。
附表一：
┌──┬───┬────────┬────┬─────┐
│編號│戶  名│ 金融機構及帳號 │起迄日期│ 備    註 │
├──┼───┼────────┼────┼─────┤
│1   │乙○○│台中商銀秀水分行│87.06.03│          │
│    │      │000000000000    │90.04.10│          │
├──┼───┼────────┼────┼─────┤
│2   │乙○○│彰化第六信用合作│88.09.03│          │
│    │      │社  000000000000│90.04.10│          │
├──┼───┼────────┼────┼─────┤
│3   │乙○○│第七商銀秀水分行│87.11.25│          │
│    │      │0000000000000   │90.04.10│          │
├──┼───┼────────┼────┼─────┤
│4   │乙○○│福興鄉農會信用部│87.09.01│          │
│    │      │00000000000000  │90.04.10│          │
├──┼───┼────────┼────┼─────┤
│5   │林俊賢│秀水郵局        │88.02.12│          │
│    │      │0000000000000   │90.04.10│          │
├──┼───┼────────┼────┼─────┤
│6   │林俊賢│福興鄉農會信用部│86.11.15│          │
│    │      │00000000000000  │90.04.10│          │
└──┴───┴────────┴────┴─────┘
附表二：
┌──┬───────────────┬──┬────┐
│編號│名                        稱  │數量│備    註│
├──┼───────────────┼──┼────┤
│1   │乙○○存摺（台中商銀秀水分行  │二本│        │
│    │000000000000帳號）            │    │        │
├──┼───────────────┼──┼────┤
│2   │乙○○存摺（彰化第六信用合作社│四本│        │
│    │0000000000000帳號）           │    │        │
├──┼───────────────┼──┼────┤
│3   │乙○○存摺（第七商銀秀水分行  │二本│        │
│    │0000000000000帳號）           │    │        │
├──┼───────────────┼──┼────┤
│4   │乙○○存摺（福興鄉農會信用部  │一本│        │
│    │00000000000000帳號）          │    │        │
├──┼───────────────┼──┼────┤
│5   │乙○○金融卡（彰化第六信用合作│一張│        │
│    │社0000000000000帳號）         │    │        │
├──┼───────────────┼──┼────┤
│6   │乙○○金融卡（第七商銀秀水分行│一張│        │
│    │0000000000000帳號）           │    │        │
├──┼───────────────┼──┼────┤
│7   │乙○○印鑑章                  │一枚│編號1、3│
│    │                              │    │開戶用  │
├──┼───────────────┼──┼────┤
│8   │乙○○印鑑章                  │一枚│編號2開 │
│    │                              │    │戶用    │
├──┼───────────────┼──┼────┤
│9   │匯兌金額每日統計表            │二張│        │
├──┼───────────────┼──┼────┤
│10  │匯兌客戶金融機構帳戶名冊      │一本│        │
├──┼───────────────┼──┼────┤
│11  │載有匯兌金額、戶名、帳號之傳  │一疊│        │
│    │真通知單                      │    │        │
├──┼───────────────┼──┼────┤
│12  │金融匯款單                    │一疊│        │
├──┼───────────────┼──┼────┤
│13  │金融自動櫃員機交易明細單      │一疊│        │
└──┴───────────────┴──┴────┘
　　　　　　　　　　　　　　　                      Ｒ
